# (APPENDIX) Appéndice {-}

# Datos sintéticos

Este apéndice muestra el código usado para obtener los datos sintéticos del curso y el manual de evaluación. Primero, debemos definir una serie de variables que contengan los valores predeterminados o rangos de valores que cada variable puede tomar. Para los propósitos del curso, generaremos únicamente información biológica y económica de peces.

```{r cargar-pkts}
# Cargamos los paquetes que necesitamos
suppressPackageStartupMessages({
  library(magrittr)
  library(tidyverse)
})
```


```{r crear-predeterminados}
######################################
# Generar variables predeterminadas
######################################

# Las fechas estaran centradas en el dia 1 de cada mes
dia <- 1

# Los muestreos ocurren aleatoriamente entre abril y junio
mes <- 4:6

# Generaremos datos del 200 al 2018
ano <- 2000:2018

# El estado va a ser NA
estado <- NA

# La comunidad imaginaria va a ser Las Positas
comunidad <- "Las Positas"

# En Las Positas hay 4 sitios, dos reservas y dos controles
# el tipo de sitio se define mas adelante
sitio <- c("Las cruces",
           "Cerro prieto",
           "Calencho",
           "Popotla")

# No es necesario definir el habitat
habitat <- NA

# La zona es determinada con esta funcion
zona <- function(sitio){
  ifelse(sitio %in% c("Las cruces",
                      "Cerro prieto"),
         "Reserva",
         "Control")
}

# Tipo de proteccion es NA
tipo_proteccion <- NA

# ANP es NA
ANP <- NA

# Lista de posibles buzos monitores (http://www.laff.bren.ucsb.edu/laff-network/alumni)
buzo_monitor <- c("Caio Faro",
                  "Alexandra Smith",
                  "Diana Flores", 
                  "Ignacia Rivera",
                  "Wagner Quiros",
                  "Gonzalo Banda",
                  "Camila Vargas",
                  "Diego Undurraga",
                  "Denise Garcia",
                  "Cristobal Libertad",
                  "Catalina Milagros")

# Horas iniciales arbitrarias
hora_inicial <- c("6:50", "8:40", "10:20", "12:15", "13:40", "14:45", "15:20")

# Rango de profundidades iniciales posibles
profundidad_inicial <- 5:27

# Esta funcion inventa una profundidad final
# segun la profundidad inicial
profundidad_final <- function(profundidad_inicial){
  round(profundidad_inicial + rnorm(n = 1, mean = 0, sd = 1), digits = 1)
}

# Rango de temperaturas
temperatura <- 25:27

# Rango de visibilidades
visibilidad <- 3:12

# Corriente es NA
corriente <- NA

# Numeros de transectos
transecto <- 1:12

# Crear un origen en comun para las secuencias aleatorias
set.seed(42)

# De la lista de especies filtramos para tener
# especies menores a 160 cm y que tengan todos
# los parametros de a,b, NT y Lmax
spp <- MPAtools::species_bio %>%
  filter(Lmax < 160) %>% 
  select(GeneroEspecie, a, b, NT, Lmax) %>%
  drop_na() %>% 
  sample_n(15)

# Crear un vector con todas las especies
genero_especie <- spp$GeneroEspecie

# Esta funcion inventa una talla observada con una 
# distribucion normal con promedio = la mitad entre
# 0 y la longitud maxima reportada y desviacion
# estandar = 0.3 * el promedio
tallas <- function(spp, generoespecie){
  
  # calcular talla media
  talla <- spp %>% 
    filter(GeneroEspecie == generoespecie) %$% 
    Lmax / 2
  
  # obtener ruido al rededor de la talla media
  noise <- rnorm(n = 1, mean = 0, sd = 0.3 * talla / 2)
  
  # Redondear para evitar decimales
  round(talla + noise)
}

# Esta funcion regresa la abundancia de la especie
# que es un numero que sigue una distribucion de
# poisson con Lambda = 12
mean_sp <- function(generoespecie){
  rpois(n = 1, lambda = 12)
}

# Esta funcion regresa el par RC para cada sitio
rc <- function(sitio){
  ifelse(sitio %in% c("Las cruces",
                      "Calencho"),
         "Las cruces - Calencho",
         "Cerro prieto - Popotla")
}

```

```{r simular-datos}

######################################
# Simular datos
######################################

# Crear un data.frame vacio
datos <- tibble(Dia = NA,
                Mes = NA,
                Ano = NA,
                Estado = NA,
                Comunidad = NA,
                Sitio = NA,
                Latitud = NA,
                Longitud = NA,
                Habitat = NA,
                Zona = NA,
                TipoProteccion = NA,
                ANP = NA,
                BuzoMonitor = NA,
                HoraInicial = NA,
                ProfundidadInicial = NA,
                ProfundidadFinal = NA,
                Temperatura = NA,
                Visibilidad = NA,
                Corriente = NA,
                Transecto = NA,
                Genero = NA,
                Especie = NA,
                GeneroEspecie = NA,
                Sexo = NA,
                Talla = NA,
                ClaseTalla = NA,
                Abundancia = NA,
                RC = NA)

# Definir un ciclo para iterar cada año
for(i in ano){
  # El ano es determinado por el ciclo
  Ano <- i
  
  # El estado es constante
  Estado <- estado
  
  # La comunidad es constante
  Comunidad <- comunidad
  
  # Definir un ciclo para iterar cada sitio
  for(j in sitio){
    
    # El sitio es determinado por el ciclo
    Sitio <- j
    
    #La latitud y longitud son NAs
    Latitud <- NA
    Longitud <- NA
    
    # El habitat es constante (NA)
    Habitat <- habitat
    
    # Definir la zona segun la funcion anterior
    Zona <- zona(j)
    
    # El tipo de proteccion es constante (NA)
    TipoProteccion <- tipo_proteccion
    
    # El ANP es constante (NA)
    ANP <- ANP
    
    # Definir un ciclo para iterar cada transecto
    for(k in transecto){
      
      Dia <- dia
      
      # Aleatoriamente muestreamos un mes de la lista anterior (mes)
      Mes <- sample(x = mes,
                    size = 1L)
      
      # Escoger aleatoriamente un buzo monitor
      BuzoMonitor <- sample(x = buzo_monitor,
                            size = 1L)
      
      # Escoger aleatoriamente la hora inicial
      HoraInicial <- hora_inicial[sample(x = 1:7,
                                         size = 1L)]
      
      # Escoger alteatoriamente la profundidad inicial
      ProfundidadInicial <- sample(x = profundidad_inicial,
                                   size = 1L)
      
      # Calcular la profundidad final segun la funcion anterior
      ProfundidadFinal <- profundidad_final(ProfundidadInicial)
      
      # Escoger una temperatura alteatoria
      Temperatura <- sample(x = temperatura,
                            size = 1L)
      
      # Escoger una visibilidad aleatoria
      Visibilidad <- sample(x = visibilidad,
                            size = 1L)
      
      # Corriente es NA
      Corriente <- NA
      
      # El transecto esta determinado por el ciclo
      Transecto <- k
      
      # Obtener un numero aleatorio para la riqueza
      n_spp <- runif(n = 1, min = 0, max = 10) %>% 
        as.integer()
      
      # Muestrear la lista de especies para obtener las
      # observadas en este transecto
      GeneroEspecie <- sample(genero_especie,
                              size = n_spp)
      # Sexo es NA
      Sexo <- NA
      
      # La funcion rc me dice los pares RC
      RC <- rc(Sitio)
      
      # Definir un ciclo para iterar cada especie
      for(l in GeneroEspecie){
        
        # Separar genero y especie
        Genero <- str_split(l, " ")[[1]][[1]]
        Especie <- str_split(l, " ")[[1]][[2]]
        
        # Obtener un numero aleatorio entre 1 y 5 para
        # definir el numero de grupos de tallas observados
        nobs <- sample(x = 1:5, size = 1L)
        
        # Definir un ciclo para iterar cada grupo de observaciones de una spp
        for(m in 1:nobs){
          
          # Escoger una talla aleatoria segun la funcion anterior
          Talla <- tallas(spp = spp, generoespecie = l)
          
          # Clase talla es constante (NA)
          ClaseTalla <- NA
          
          # Muestrear una abundanciasegun la funcion
          Abundancia <- mean_sp(generoespecie = l)
          
          # Juntar las observaciones de este grupo de tallas
          datos_ijklm <- tibble(Dia,
                                Mes,
                                Ano,
                                Estado,
                                Comunidad,
                                Sitio,
                                Latitud,
                                Longitud,
                                Habitat,
                                Zona,
                                TipoProteccion,
                                ANP,
                                BuzoMonitor, 
                                HoraInicial,
                                ProfundidadInicial,
                                ProfundidadFinal,
                                Temperatura,
                                Visibilidad,
                                Corriente,
                                Transecto,
                                Genero,
                                Especie,
                                GeneroEspecie = l,
                                Sexo,
                                Talla,
                                ClaseTalla,
                                Abundancia,
                                RC)
          
          datos <- rbind(datos, datos_ijklm)
        } # Fin nobs
      } # Fin especie
    } # Fin transecto
  } # Fin sitio
} # Fin años

# Borrar los NAs originales y agrupar grupos de
# talla en caso de que esten duplicados
datos %<>%
  drop_na(dia) %>% 
  group_by(Dia, Mes, Ano, Estado, Comunidad, Sitio, Latitud,
           Longitud, Habitat, Zona, TipoProteccion, ANP, BuzoMonitor, 
           HoraInicial, ProfundidadInicial, ProfundidadFinal,
           Temperatura, Visibilidad, Corriente, Transecto, Genero,
           Especie, GeneroEspecie, Sexo, Talla, ClaseTalla, RC) %>% 
  summarize(Abundancia = sum(Abundancia, na.rm = T)) %>% 
  select(Dia, Mes, Ano, Estado, Comunidad, Sitio, Latitud,
         Longitud, Habitat, Zona, TipoProteccion, ANP, BuzoMonitor, 
         HoraInicial, ProfundidadInicial, ProfundidadFinal,
         Temperatura, Visibilidad, Corriente, Transecto, Genero,
         Especie, GeneroEspecie, Sexo, Talla, ClaseTalla, Abundancia, RC)
```


```{r graficar-datos, fig.height = 7.2, fig.width = 6, fig.cap = "Series de tiempo de los datos antes de agregar tendencias"}
# Graficar los datos
datos %>% 
  ggplot(aes(x = Ano, y = Abundancia, color = Zona, group = Sitio, linetype = RC)) +
  geom_point(alpha = 0.5, size = 0.5) +
  stat_summary(geom = "line", fun.y = "mean", size = 1) +
  facet_wrap(~GeneroEspecie, ncol = 3, scales = "free_y") +
  startR::ggtheme_plot() +
  theme(legend.position = "top") +
  scale_color_brewer(palette = "Set1") +
  xlab("Año")
```

```{r agregar-tendencias}
datos <- datos %>%
  mutate(neg = ifelse(RC == "Cerro prieto - Popotla", -1, 1),
         Abundancia = ifelse(Zona == "Reserva" & Ano > 2000,
                             Abundancia * (1 + (neg * ((Ano - 2000) * 0.1))),
                             Abundancia))
```

```{r graficar-datos2, fig.height = 7.2, fig.width = 6, fig.cap = "Series de tiempo de los datos con tendencias (10% anual) despés del primer año. Note como una reserva funciona y otra no."}
# Graficar los datos
datos %>% 
  ggplot(aes(x = Ano, y = Abundancia, color = Zona, group = Sitio, linetype = RC)) +
  geom_point(alpha = 0.5, size = 0.5) +
  stat_summary(geom = "line", fun.y = "mean", size = 1) +
  facet_wrap(~GeneroEspecie, ncol = 3, scales = "free_y") +
  startR::ggtheme_plot() +
  theme(legend.position = "top") +
  scale_color_brewer(palette = "Set1") +
  xlab("Año")
```

```{r exportar-datos}
write.csv(x = datos,
          file = here::here("materiales", "datos", "datos_peces.csv"),
          row.names = F)
```



