---
title: "Bloque 5"
subtitle: "MAREA"
author: "Villaseñor-Derbez, J.C."
date: "Septiembre, 2017"
output:
  ioslides_presentation:
    incremental: yes
    transition: faster
    widescreen: yes
    css: myCSS.css
bibliography: exported-references.bib
---

<script src="https://ajax.googleapis.com/ajax/libs/jquery/1.12.2/jquery.min.js"></script>

<script>
    $(document).ready(function() {
    $('slide:not(.title-slide, .backdrop, .segue)').append('<footer></footer>');    
    $('footer').attr('label', 'Bloque 5: MAREA');

  })
</script>

<style>
  footer:after {
    font-size: 12pt;
    content: attr(label);
    position: absolute;
    bottom: 20px;
    left: 60px;
    line-height: 1.9;
    display: block;
  }
</style>

```{r setup, include=FALSE}
knitr::opts_chunk$set(echo = FALSE)

suppressPackageStartupMessages({
  library(MPAtools)
  library(magrittr)
  library(tidyverse)
})
```

## Temas

- Qué es MAREA?
- Cómo funciona?
- Qué hace / no hace?
- Demostración
- Ejemplos

## ¿Qué es MAREA?

- Aplicación web (*Beta*): [MAREA](turfeffect.shinyapps.io/MAREA)
- Desarrollada en R, con shiny
    - Permite mezclar `R`, `html`, `JavaScript` y `css`
- Libre acceso
- Se puede ejecutar localmente
- Usa paquete de R [MPAtools](https://github.com/turfeffect/MPAtools)

## `MPAtools` {.smaller}

- Se puede instalar en R con `devtools::install_github("turfeffect/MPAtools")`
- Contiene todas las funciones necesarias para analizar sin MAREA

```{r, echo = T}
natividad <- read.csv("Datos/peces_natividad.csv") %>% 
  filter(Ano < 2011) %>% 
  MPAtools::shannon(location = "Isla Natividad") %>% 
  MPAtools::turfeffect(reserve = "La Plana / Las Cuevas",
                       control = c("La Dulce", "Babencho"),
                       type = "bio",
                       year.imp = 2006)
```

## `MPA tools` {.smaller}

```{r, echo = T}
summary(natividad$model)
```

## `MPAtools`

```{r, echo = T, fig.width=5, fig.height=3}
MPAtools::mpa_plot4(model = natividad$model,
                    y.lab = "Diversidad de Shannon")
```

## ¿Qué hace?

- Al indicar objetivos, sugiere indicadores
- Calcula todos los indicadores a partir de datos crudos
    - Identifica algunos errores en datos
    - Incluye historia de vida de **algunas** especies
- Permite evaluar hasta 8 sp objetivo
- Corre hasta 47 modelos simultáneamente (~ 4 segundos total)
- Genera tabla de puntajes
- Genera reporte técnico
- Almacena información del usuario

## ¿Qué **no** hace?

- No provee recomendaciones de manejo
- No limpia datos
- No calcula otros indicadores (pero ya sabemos cómo evaluarlos, y hay paquete de R)
- No reemplaza sentido común ni otros análisis
- No es la única forma de evaluar reservas
- No es la solución absoluta

## ¿Puedo usarlo para AMPs o con otros indicadores?

- AMPs sí, pero la interpretación de los coeficientes es diferente
- Para otros indicadores se puede usar el paquete `MPAtools`

## Demostración de MAREA

[LINK A MAREA](turfeffect.shinyapps.io)

## Su turno

- Descarguen datos en la carpeta de dropbox o de MAREA ([turfeffect.shinyapps.io](turfeffect.shinyapps.io))

```{r}
read.csv("../AppDraft/MAREA/www/bio_fish.csv") %>% 
  group_by(Comunidad, RC) %>% 
  summarize(ano = min(Ano)) %>% 
  knitr::kable(format = "html", booktabs = T) %>% 
  kableExtra::kable_styling() %>% 
  kableExtra::collapse_rows(columns = 1)
```

- Datos "inventados"
- Selecciones sus objetivos
- Jueguen con MAREA
- Intenten cometer errores y ver qué pasó

## Futuras mejoras en MAREA

- Mejor identificación de errores en datos
- Generar mapas
- Opción a incluir otros indicadores

